【裁判字號】    96,上,317
【裁判日期】    970116
【裁判案由】    損害賠償
【裁判全文】
臺灣高等法院臺中分院民事判決           96年度上字第317號
  上  訴  人  承茂股份有限公司
  法定代理人  甲○○
  訴訟代理人  張泰昌  律師
  被  上訴人  富三泰實業股份有限公司
  法定代理人  丙○○
              戊○○
              乙○○
  訴訟代理人  熊治璿  律師
              林巧雲  律師
  複  代理人  丁○○
上列當事人間請求損害賠償事件，上訴人對於民國96年09月13日
臺灣臺中地方法院96年度訴字第 854號第一審判決提起上訴，本
院於97年1月2日言詞辯論終結，茲判決如下：
    主  文
上訴駁回。
第二審訴訟費用由上訴人負擔。
    事  實
一、上訴人聲明求為判決：(一)原判決廢棄。(二)上開廢棄部分，被
    上訴人在第一審之訴及假執行之聲請均駁回。(三)第一、二審
    訴訟費用均由被上訴人負擔。(四)如受不利之判決，上訴人願
    供擔保，請准免為假執行之宣告。其陳述除與原判決記載相
    同者予以引用之外，另補稱：
  (一)上訴人曾於原審對被上訴人富三泰實業股份有限公司原登記
    之負責人丙○○之法定代理權提出爭執，因被上訴人公司於
    88.01.04為解散登記，按「解散之公司除因合併、分割或破
    產而解散外，應行清算」、「解散之公司，於清算範圍內，
    視為尚未解散」，此分別為公司法第24條、第25條所明定，
    是公司因解散，其權利能力即受限制，而縮小在清算範圍內
    。又公司之清算，除公司法或章程另有規定，或股東會另為
    選任者外，以全體董事為清算人；公司之清算人，在執行職
    務範圍內，為公司之負責人，此觀公司法第322條第1項及第
    8條第2項規定甚明。被上訴人公司既於88.01.04為解散登記
    ，董事即不得以董事身分執行職務，而應由清算人執行清算
    事務，被上訴人公司除公司法、章程另有規定或股東會另選
    清算人外，依法即應以全體董事為清算人而進行本件訴訟程
    序無疑，而被上訴人公司之董事除丙○○外，尚有戊○○、
    乙○○等二人。
  (二)原審雖曾命被上訴人公司就法定代理人予以補正，被上訴人
    公司雖文書上補正委任狀，然被上訴人公司倘無代理權之人
    合法代理而逕為判決，即屬違背法令，則被上訴公司是否依
    法進行清算程序？清算程序進行程度如何？丙○○、戊○○
    、乙○○於被上訴人公司補正委任狀時是否均在台灣境內？
    均屬不明而需釐清。原審自有命被上訴人公司之全體董事丙
    ○○、戊○○、乙○○到庭釐清之必要，然原審並未命渠等
    補正，自有違誤，故仍有命被上訴人公司之全體董事丙○○
    、戊○○、乙○○到庭釐清之必要。
  (三)按民事訴訟法第170 條、第188條第1項前段分別明定：「當
    事人喪失訴訟能力或法定代理人死亡或其代理權消滅者，訴
    訟程序在有法定代理人或取得訴訟能力之本人，承受其訴訟
    以前當然停止」、「訴訟程序當然或裁定停止間，法院及當
    事人不得為關於本案之訴訟行為」；又「：：：故上訴人公
    司起訴時之原法定代理人之代理權，應因公司解散而歸於清
    滅。依民事訴訟法第 170條規定，在清算人承受訴訟前，訴
    訟程序應當然停止，依同法第188條第1項規定，法院及當事
    人均不得為關於本案之訴訟行為。原審未命上訴人公司之清
    算人承受訴訟，在訴訟程序當然停止間，逕行判決，亦有未
    合」，最高法院亦著有76年台上字第1275號民事判決意旨可
    資參照。原審判決既有上開違誤，自屬無可維持，應駁回被
    上訴人在第一審之訴及假執行之聲請，以維上訴人權益。
二、被上訴人聲明求為判決：(一)上訴駁回。(二)第二審訴訟費用由
    上訴人負擔。其陳述除與原判決記載相同者予以引用之外，
    另補稱：
  (一)本件原審法院並無管轄錯誤，縱有，亦已因程序進行，瑕疵
    已治癒：按「因關於財產管理有所請求而涉訟者，得由管理
    地之法院管轄」、「第二審法院不得以第一審法院無管轄權
    而廢棄原判決，但違背專屬管轄之規定者，不在此限」，民
    事訴訟法第14條、第452條第1項定有明文。本件上訴人取得
    系爭塑膠原料占有之原因，係因上訴人對被上訴人占有中之
    塑膠原料聲請執行假扣押，而由原審法院民事執行處執行查
    封後，交由上訴人在台中市○○區○○路15號進行保管；現原
    審法院民事執行處已撤銷假扣押之裁定及假扣押執行處分，
    並通知上訴人應將保管之塑膠原料逕行返還，惟上訴人拒不
    辦理，被上訴人基於所有物返還請求權，請求上訴人返還管
    理之上開塑膠原料，依被上訴人所訴之原因事實，自屬關於
    財產管理有所請求而涉訟，依首揭規定，原審法院自有管轄
    權。退萬步言，縱認原審法院並無管轄權，依民事訴訟法第
    452條第1項規定：「第二審法院不得以第一審法院無管轄權
    而廢棄原判決」，準此，該訴訟上之瑕疵因為程序之進行而
    治癒，上訴人以管轄錯誤為上訴理由，於法不合。
  (二)被上訴人以清算人為法定代理人於法有據：按「公司之清算
    ，以董事為清算人。但本法或章程另有規定或股東會另選清
    算人時，不在此限」、「第83條至第86條、第87條第3 項、
    第4 項、第89條及第90條之規定，於股份有限公司之清算準
    用之」、「清算人有數人時，得推定一人或數人代表公司，
    如未推定時，各有對於第三人代表公司之權。關於清算事務
    之執行，取決於過半數之同意」。公司法第322條、第334條
    及第85條分別定有明文。經查，被上訴人公司清算中未經選
    任清算人，依公司法第322 條應由董事長丙○○、董事戊○
    ○、董事乙○○為清算人，且依同法第334 條準用第85條，
    清算人得代表公司，故本件董事長丙○○、董事戊○○、董
    事乙○○等三人，身為清算人自有代表公司之權限。
  (三)又「公司之經理人或清算人，股份有限公司之發起人、監察
    人、檢查人、重整人或重整監督人，在執行職務範圍內，亦
    為公司負責人」、「清算人之職務如左：一、了結現務。二
    、收取債權、清償債務。三、分派盈餘或虧損。四、分派賸
    餘財產。清算人執行前項職務，有代表公司為訴訟上或訴訟
    外一切行為之權。但將公司營業包括資產負債轉讓於他人時
    ，應得全體股東之同意」，公司法第8條第2項、第84條亦分
    別定有明文。本件被上訴人公司雖結束營業，惟至今仍有系
    爭塑膠原料為上訴人占有中。且因上訴人拒絕將保管之塑膠
    原料返還，被上訴人對上訴人自有系爭塑膠原料之返還請求
    權，故丙○○、戊○○、乙○○為清算公司財產、行使清算
    人職務，乃向上訴人提起請求返還系爭塑膠原料之訴，是依
    公司法第8條、第334條準用第84條，丙○○、戊○○、乙○
    ○執行清算人職務自有代表公司向上訴人起訴之法定權限，
    上訴人之上訴無理由，應予駁回。
    理  由
一、被上訴人主張：上訴人前以伊明知訴外人廣協昌股份有限公
    司所交付之杜邦公司聚丁脂（耐燃級）塑膠原料（ Crastin
    PBT XMB7930 ）為上訴人所有，仍受訴外人廣協昌股份有限
    公司之託寄藏，以逃避強制執行，致生損害於上訴人，顯有
    共同侵權行為，而於86年間向原審法院聲請假扣押，經該院
    以86年度裁全未字第901 號裁定准予假扣押，並以86年度執
    全字第629 號為假扣押執行，至伊公司處查封系爭塑膠原料
    920 包（每包淨重25公斤）後，交由上訴人保管，保管地點
    為台中市○○區○○路15號。嗣上訴人於86.05.09對伊提起民
    事訴訟，經原審法院以86年度訴字第941 號判決駁回，上訴
    人提起上訴，復經本院以95年度上字第130 號裁定駁回其上
    訴而確定。上開假扣押裁定業經原審法院以96年度裁全聲字
    第249 號裁定予以撤銷，是上訴人占有系爭塑膠原料即無理
    由，乃依民法第767 條規定，訴請求上訴人將所保管之系爭
    塑膠原料返還。
二、上訴人則以：被上訴人援引民事訴訟法第14條之規定，認為
    原審法院有管轄權，惟上訴人前保管系爭塑膠原料，係因當
    初假扣押強制執行程序之故，並未就系爭塑膠原料代被上訴
    人管理、經營或為使用收益，實與民事訴訟法第14條之規定
    有間，被上訴人依此規定認定原審法院有管轄權，顯屬不當
    。又被上訴人公司已於88.01.04為解散登記，其權利能力即
    受限制，董事即不得以董事身分執行職務，而應由清算人執
    行清算事務，而被上訴公司是否依法進行清算程序？清算程
    序進行程度如何？自有命被上訴人公司之全體董事丙○○、
    戊○○、乙○○到庭釐清之必要，原審未待釐清，在被上訴
    人公司原法定代理人之代理權，因公司解散而歸於消滅期間
    ，其訴訟程序應當然停止，依民事訴訟法第188條第1項之規
    定，法院及當事人均不得為關於本案之訴訟行為。原審未命
    上訴人公司之清算人承受訴訟，在訴訟程序當然停止間，逕
    行判決，顯有違誤。且系爭塑膠原料即假扣押標的物係上訴
    人公司代理之產品，現置於上訴人公司之倉庫，仍在上訴人
    保管中，被上訴人公司係惡意倒閉，不付貨款等語，資為抗
    辯。
三、按因關於財產管理有所請求而涉訟者，得由管理地之法院管
    轄（民事訴訟法第14條）。所謂「關於財產管理有所請求而
    涉訟」，其範圍甚廣，只需訴之原因事實與財產管理有關者
    均屬之。本件上訴人取得系爭塑膠原料占有之原由，係上訴
    人對被上訴人占有中之塑膠原料聲請執行假扣押，而由原審
    法院民事執行處執行查封後，交由上訴人在台中市○○區○○
    路15號進行保管，現該院民事執行處已撤銷假扣押之裁定及
    假扣押執行處分，並通知上訴人應將保管之塑膠原料逕行返
    還，惟上訴人拒不辦理，被上訴人基於所有物返還請求權，
    請求上訴人返還管理之上開塑膠原料，依被上訴人所訴之原
    因事實，自屬關於財產管理有所請求而涉訟，依首揭規定，
    原審法院自有管轄權。又公司之清算，以董事為清算人。但
    本法或章程另有規定或股東會另選清算人時，不在此限（公
    司法第322條第1項）。本件被上訴人富三泰實業股份有限公
    司因解散而進入清算程序（見原審卷第43頁公司登記資料查
    詢結果），而丙○○、戊○○、乙○○均為公司之董事，被
    上訴人公司清算中未經選任清算人，自應由丙○○、戊○○
    、乙○○為清算人，而清算人執行職務，即有代表公司為訴
    訟上或訴訟外一切行為之權限。則被上訴人公司以丙○○、
    戊○○、乙○○為法定代理人提起本件訴訟，自屬合法。上
    訴人就本件管轄權及被上訴人之訴訟能力提出質疑，尚無足
    取。
四、被上訴人主張上訴人於86年間向原審法院聲請假扣押，經該
    院以86年度裁全未字第901 號裁定准予假扣押，並經該院民
    事執行處以86年度執全字第629 號至被上訴人公司處查封系
    爭塑膠原料920 包（每包淨重25公斤）後，交由上訴人保管
    ，保管地點為台中市○○區○○路15號，嗣上訴人於86.05.09
    對被上訴人提起民事訴訟，經原審法院以86年度訴字第 941
    號判決駁回，雖其不服提起上訴，亦經本院以95年度上字第
    130 號裁定駁回其上訴而確定，此為上訴人所不爭執，並有
    上述假扣押裁定、查封筆錄及原審法院86年度訴字第941 號
    判決、本院95年度上字第130 號裁定等在卷可稽，堪認屬實
    。按所有人對於無權占有或侵奪其所有物者，得請求返還之
    。對於妨害其所有權者，得請求除去之。有妨害其所有權之
    虞者，得請求防止之（民法第767 條）。本件系爭塑膠原料
    現仍在上訴人占有之中，業經原審法院於96.07.30勘驗屬實
    ，制有勘驗筆錄在卷。而上開塑膠原料係86.03.28由上訴人
    指封，而由原審法院民事執行處進行假扣押查封交由上訴人
    保管，自屬上訴人所占有。而原審法院民事執行處之執行處
    分業經撤銷，並於96.06.23以中院彥民執86執全未字第 629
    號通知上訴人交還被上訴人，亦據被上訴人提出該民事執行
    處函可證，則上訴人占有系爭塑膠原料即屬無合法權源。從
    而被上訴人依民法第767 條之規定，訴請上訴人返還，即為
    於法有據，應予准許。原審判命上訴人返還，並依兩造所陳
    酌定相當擔保，為准免假執行之宣告，洵無不合。
五、綜上所述，本件上訴意旨指摘原判決不當，求予廢棄改判，
    為無理由，其上訴應予駁回。
六、據上論結，本件上訴為無理由，依民事訴訟法第449條第1項
    、第78條，判決如主文。
中    華    民    國    97    年    1     月    16    日
                  民事民五庭    審判長法  官  林陳松
                                      法  官  王重吉
                                      法  官  古金男
以上正本係照原本作成。
如對本判決上訴，須於收受判決送達後20日內向本院提出上訴書
狀，其未表明上訴理由者，應於提出上訴後20日內向本院提出上
訴理由書（須按他造人數附具繕本）。
上訴時應提出委任律師為訴訟代理人之委任狀。具有民事訴訟法
第466條之1第1項但書或第2項之情形為訴訟代理人者，另應附具
律師及格證書及釋明委任人與受任人有該條項所定關係之釋明文
書影本。
                                      書記官  詹錫朋
中    華    民    國    97    年    1     月    17    日
                                                      Ｍ


司法院資訊處製作；財團法人民間司法改革基金會備份。
